【裁判字號】    92,重上更(五),10
【裁判日期】    920718
【裁判案由】    常業重利
【裁判全文】
臺灣高等法院高雄分院刑事判決                九十二年度重上更(五)字第一號
    上  訴  人
    即  被  告  丁○○
                乙○○原名張.
    共      同
    選任辯護人  楊達雄律師
右上訴人因重利等案件，不服臺灣高雄地方法院八十四年度易字第四一五九號中華民
國八十四年十一月九日第一審判決（起訴案號：臺灣高雄地方法院檢察署八十四年度
偵字第四八五、八一六五號），提起上訴，判決後，經最高法院第五次發回更審，本
院判決如左：
      主  文
原判決撤銷。
丁○○、乙○○共同連續商業負責人以明知為不實之事項，而填製會計憑證，丁○○
處有期徒刑陸月；乙○○處有期徒刑肆月，如易科罰金，均以參佰元折算壹日。
    事  實
一、丁○○與乙○○二人合資在高雄市苓雅區○○○路二四三號經營「天使之屋女裝
    精品店」，推由丁○○為負責人，並與美國商業銀行松山分行、豐銀行高雄分
    行及中國信託商業銀行簽約，加入聯合信用卡之特約店；彼等二人見信用卡刷卡
    「假消費、真借款」有利可圖，遂共同基於牟利概括犯意聯絡，自民國八十三年
    八月十日起至同年十二月二十七日止，在台灣時報及民眾日報等報紙刊登「信用
    卡貸款」之廣告，以0000000電話聯絡，先後招攬因急迫而需舉債濟急之
    鄒清文及其他不特定人，見報後前往以刷卡取得融資之方式借錢，丁○○商業負
    責人明知信用卡持卡人刷卡消費時，應以實際消費情形之簽帳單，方可持單向聯
    合信用卡處理中心請款（聯合信用卡處理中心再向發卡銀行請款），詎丁○○於
    上開期間，每隔相當時日一次，在上開天使之屋女裝精品店，先後於鄒清文及其
    他借款人等持信用卡刷卡向其借款時，明知為不實事項，仍依鄒清文及其他借款
    人所欲借之金額，於其業務上填製彼等購買服飾、皮件等不實之簽帳單商業會計
    憑證，交由鄒清文及其他借款人等簽名後，以刷卡金額百分之八十五至百分八十
    七不等之現款付予借款人等多次，期間鄒清文及其他不詳姓名者多人刷卡借款金
    額合計新台幣（下同）三百三十二萬七千六百四十元，實際借得金額二百八十五
    萬零二百元。丁○○、乙○○二人再共同意圖為自己不法所有之概括犯意，於上
    開期間，每隔相當期日一次，先後持消費簽帳單其中一聯向聯合信用卡處理中心
    請款（聯合信用卡處理中心再向發卡銀行請款）多次，致使聯合卡信用卡處理中
    心及發卡銀行陷於錯誤，而依刷卡金額扣除手續費（其手續費分別為美國商業銀
    行百分之二點七、中國信託商業銀行百分之三、豐銀行百分之三點五）十萬三
    千元及營業稅百分之一即三萬三千二百七十六元後付款，丁○○、乙○○因而詐
    得三百十九萬一千三百六十四元（0000000元減１０３０００元再減３３
    ２７６元等於0000000元），並因而取得差額三十四萬一千一百六十四元
    （實際詐得金額00000000元扣除實際付與借款人金額0000000元
    等於３４１１６４元）作為期間（約十九日）之利息，而收取與原本顯不相當之
    重利，丁○○並將收支情形登入帳簿，丁○○、乙○○再平分獲利。嗣於八十三
    年十二月二十七日，法務部調查局調查員陳映呈依報載電話聯絡佯稱借款後，經
    人帶往天使之屋女裝精品店，以上開方式刷卡借款二萬五千元，丁○○經營店方
    實付現金二萬一千五百元，並在其業務上製作簽帳單商業會計憑證虛偽記載服飾
    ，法務部調查局乃申請檢察官搜索票，於同日上午十一時四十分許，前往天使之
    屋女裝精品店依法搜索，當場查獲信用卡借款刷卡額支出額帳冊一冊、信用卡借
    款廣告費收據及廣告證明紙一冊、信用卡借款匯豐銀行簽帳單結帳單收據一冊、
    信用卡借款中國信託商業銀行簽帳單結帳單收據一冊、信用卡借款美商銀行簽帳
    單結帳單收據一冊。
二、案經法務部調查局航業海員調查處高雄航業海員調查站移送台灣高雄地方法院檢
    察署檢察官偵查起訴。
    理  由
一、訊據上訴人即被告（下稱被告）丁○○、乙○○二人坦承合資在高雄市苓雅區○○○路二四三號經營「天使之屋女裝精品店」，推由丁○○為負責人，並與美國
    商業銀行松山分行、豐銀行高雄分行及中國信託商業銀行簽約，加入聯合信用
    卡之特約店，曾在報紙刊登信用卡貸款之廣告，及於八十三年十二月二十三日，
    在上開店內，遭調查員查獲情事，雖否認有右揭犯行，辯稱其等經營之精品店並
    無實際刷卡借款云云。惟查：
（一）右揭事實，迭據被告丁○○、乙○○於調查局訊問、偵查、原審、本院上訴審
      、更一審供承在卷（見偵查卷第三頁反面、第四、五、十四、二十六頁、第二
      十九頁反面、原審卷第十八頁、第四十一四頁反面、第十二頁、本院八十四年
      度上訴字第二七六六號卷第十八頁反面、第三十二頁反面、本院更一審卷第二
      十八頁反面、第二十九頁、第三十八頁反面、第四十九頁反面），核與證人鄒
      清文於本院上更三審到庭證稱：伊曾持信用卡到天使之屋女裝精品店刷卡借款
      一次，刷一萬餘元，店方給伊九千元，利息是預扣等語所述情節相符，而八十
      三年十二月二十三日調查員到天使之屋精品店依法調查時，有當場查獲信用卡
      借款刷卡額支出額帳冊一冊、信用卡借款廣告費收據及廣告證明紙一冊、信用
      卡借款匯豐銀行簽帳單結帳單收據一冊、信用卡借款中國信託商業銀行簽帳單
      結帳單收據一冊及信用卡借款美商銀行簽帳單結帳單收據一冊，且調查局人員
      於搜索扣押上開證物時被告丁○○亦在場等情，有搜索票及扣押清冊足按，並
      經被告丁○○於本院重上更三調查中供稱：其在調查站之筆錄係經一一提示證
      物所作，調查站筆錄均實在，上開證物係其經營之天使之屋女裝精品店所有而
      遭當場查扣無訛等語（見本本院重上更三卷第六十六頁、第八十一頁、九十年
      十一月二十六日訊問筆錄）。又證人即法務部調查局調查員李筱斌、陳映呈於
      本院前審中均證述：「（問：當時如何確定清冊編號一信用卡刷卡借款的帳冊
      ？）是我們問被告丁○○，他自己說的。（問：上面統計金額如何算出？）是
      由被告丁○○他自己當場算出金額的，當時我們有看他算，我們再製作在筆錄
      上，被告丁○○說付款是按照刷卡金額的八六折或八七折來算，（問：當時清
      冊上的資料都有核對？）是的，也有經過被告丁○○看過，才在扣押清冊上簽
      名」等語明確。
（二）參以本件查獲被告經過，係由法務部調查局調查員陳映呈根據聯合信用卡處理
      中心提供之特約商店資料，先依報上登載之刷卡借款廣告電話0000000
      聯絡嬅都精品服飾店，但無人接聽後，再撥打0000000聯絡天使之屋女
      裝精品店，並約在青年路及復興路口青年書局見面，經人帶至天使之屋女裝精
      品店，其即佯稱要刷卡借款二萬五千元，店內小姐隨即聯絡負責人丁○○提款
      後交付，實際借得二萬一千五百元，簽帳單上面記載是服飾，其確定天使之屋
      女裝精品店有刷卡借款後，即依法聲請搜索，扣得上開證物，被告丁○○承認
      刷卡借款，事後被告丁○○並領回借款等情，亦據證人即法務部調查局調查員
      陳映呈在本院前審證述明確（見本院重上更三卷第八十、八十二頁），復有登
      報廣告、聯合卡信用處理中心特約商店資料表、證人陳映呈簽帳單、被告丁○○領回借款之領據、搜索票等影本附卷足憑（見本院重上更三卷第八七至九八
      頁）。足認被告二人經營之天使之屋女裝精品店，確有經營刷卡借款之犯行，
      所辯自非可採。
（三）被告明知社會上有因急迫而舉債濟急，及因輕率或無經驗而從事舉債之情形，
      竟預定苛刻條件，再刊登廣告放款，招攬不特定人借款，且收取約十九日百分
      之十三至百分十五之利息，已經被告在本院更一審調查中供述明白（見本院更
      一審第二十九頁、第三十八頁反面），較之一般債務之利息，顯與原本不相當
      。至被告於調查局訊問中固供述係按刷卡金額之八六折或八七折來付款，然被
      告於本院更一審調查中所前開供述較為具體明確（二者並無矛盾），自以被告
      於本院前審供述作為收取利息認定之依據。
（四）特約商店必須真實消費始得刷卡簽帳，被告既假消費之名，行貸款之實，已使
      聯合信用卡處理中心陷於錯誤，被告不法所有之意圖及施用詐術自明。
（五）被告丁○○於調查中供稱：天使之屋女裝精品店主要從事女裝及飾品買賣，有
      實際從事女裝買賣，聽朋友說有店面即可從事信用卡借款，才會從事信用卡借
      款等語，顯見被告二人經營天使之屋女裝精品店，實際有從事女裝買賣業務，
      渠等辦理刷信用卡借款，僅屬兼辦性質，尚難認渠等有以辦理刷卡借款及向聯
      合信用卡中心請款詐財為其主要營生之資，自不論重利及詐欺常業罪，而本件
      公訴人起訴亦同認定。
    綜上所述，被告於調查局及更審前自白以報紙刊登「信用卡貸款」廣告，招攬社
    會上因急迫而需舉債濟急之不特定人，見報後前往借錢，再以「假消費、真借款
    」之方式，虛以服飾、皮件之名義製作其業務上登載之消費簽帳單商業會計憑證
    ，交由借款人等簽名後，以刷卡金額百分之八十五至百分八十七不等之現款付與
    借款人等，期間鄒清文及其他不詳姓名者多人刷卡借款金額合計三百三十二萬七
    千六百四十元，實際借得金額二百八十五萬零二百元，丁○○乙○○二人再於上
    開期間，每隔相當期日一次，先後持消費簽帳單其中一聯向聯合信用卡處理中心
    請款（聯合信用卡處理中心再向發卡銀行請款）多次，致使聯合卡信用卡處理中
    心及發卡銀行陷於錯誤，而依刷卡金額扣除手續費（其手續費分別為美國商業銀
    行百分之二點七、中國信託商業銀行百分之三、豐銀行百分之三點五）十萬三
    千元，及營業稅百分之一即三萬三千二百七十六元後付款（關於本件天使之屋女
    裝精品店課征營業稅率百分之一，有財政部高雄市國稅局九十二年四月十一日函
    附卷可按），丁○○、乙○○因而詐得三百十九萬一千三百六十四元，並因而取
    得差額三十四萬一千一百六十四元作為期間（約十九日）之利息之情，堪信與事
    實相符。被告二人事後翻異其詞，無非卸責之詞，不足採取。被告二人犯行堪以
    認定。
二、按信用卡簽帳單，為商業會計法第十五條規定之商業會計憑證，亦為從事業務之
    人業務上作成之文書。核被告丁○○係天使之屋女裝精品店負責人為商業負責人
    ，其以刷卡「假消費，真借款」，填製虛偽不實銷售商品簽帳單之行為，應成立
    行為時較輕之修正前商業會計法第六十六條第一款以明知為不實之事項而填製
    會計憑證罪，又本罪與刑法二百十五條業務登載不實罪係法規競合，依特別法優
    於普通法，自不另論業務登載不實罪，被告乙○○雖非商業負責人，惟其與丁○○間有犯意聯絡及行為分擔，依刑法第三十一條第一項之規定仍應論以本罪共犯
    。被告丁○○、乙○○二人乘他人急迫之際貸以金錢，而取得與原本不相當之重
    利，所為係犯刑法第三百四十四條之重利罪。被告二人意圖為自己不法之所有，
    持不實之消費簽帳單商業會計憑證，佯向聯合信用卡處理中心請款，致使聯合信
    用卡處理中心陷於錯誤，而依刷卡金額付款，被告此部分之行為，係犯刑法第三
    百三十九條第一項詐欺取財罪。被告二人就上開犯行，有犯意聯絡及行為分擔，
    為共同正犯。被告等前開重利、詐欺取財及以明知不實事項而填製會計憑證犯行
    ，先後各有多次，均係基於概括犯意為之，應依連續犯規定各論以一罪。被告等
    以填製不實會計憑證為手段，遂行詐欺取財及重利之目的，渠等所犯重利、詐欺
    取財及以明知為不實事項而填製會計憑證各罪間，有方法結果裁判上一罪關係，
    應從一重依以明知為不實事項而填製會計憑證罪處斷（刑法詐欺罪法定刑罰金部
    分提高十倍；商業會計法第六十六條法定刑罰金部分提高三倍）。被告二人上開
    所犯以明知不實事項而填製會計憑證犯行，公訴人雖漏論起訴法條，惟起訴事實
    已論及；另詐欺及對鄒清文刷卡貸款部分犯行雖未起訴，惟與起訴經認定有罪部
    分有裁判上一罪之關係，已如前述，本院自得併予審理。被告行為後，商業會計
    法第六十六條之規定已修正，新法規定在同法第七十一條（法定刑有期徒、刑拘
    役部分相同，但罰金刑部分新法為新台幣十五萬元，舊法為銀元三萬元（提高三
    倍計），新舊法比較結果，舊法對被告有利，依刑法第二條第一項但書規定，該
    部分自應適用舊法論罪科刑，附此說明。
三、公訴意旨復以：被告二人右揭在報紙上刊登「信用卡貸款」之廣告，致吳梅菊、
    甲○○（其夫為楊朝成），丙○○等三人見報後因急需用錢或無經驗，而前往該
    女裝精品店以刷卡取得現款融資之方式借錢，因認被告等二人此部份另犯刑法第
    三百四十四條之重利罪嫌云云。訊之被告丁○○、乙○○否認此部份犯行，辯稱
    吳梅菊、甲○○（其夫為楊朝成），丙○○等人未曾向其經營天使之屋女裝精品
    店以刷卡借款等語。經查：証人吳梅菊於八十四年一月十六日法務部調查局航業
    海員調查處高雄航業海員調查站（以下稱調查站）証述稱：伊於八十三年十月四
    日，持第四五六三─一一○○─二○二二─○三○五號信用卡，因急須用錢，見
    報打「0000000」號電話與不詳姓名女子連絡，相約在高雄市○○○路見
    面，見面後帶至青年一路二四四號嬅都精品服飾店，負責人姓名不詳，辦貸款八
    六折，簽帳單刷卡後由我簽名，前去簽借三萬五千元（實借得三萬零一百元）扣
    利息四九００元，並有刷卡之明細表一紙可按（見八一六五號偵查卷第九至十一
    頁）；於偵查中亦証稱：有刷卡借貸過二次，我先生要用錢看報廣告而去借錢，
    但借一萬元利息預扣一千四百元（見四八五號偵查卷第三六、三七頁）。另証人
    丙○○於調查站証稱：因急須用錢，見報於八十二年十月五日，持第四五六三─
    二二○○─○○八四─七六○三號信用卡，前去簽借三萬二千元（實借得二萬七
    千五百二十元），打電話0000000號與一不知名男子接洽聯絡，到青年一
    路口見面，至同路二四四號嬅都精品服飾店以信用卡貸款，該店負責人不詳，簽
    帳單刷卡後由我簽名，貸款八六折，並有刷卡明細表可按（見八一六五號偵查卷
    第十三至十六頁）；証人甲○○（即楊朝成之妻）則於調查站稱：於八十三年十
    一月十四日，八十三年十一月十八日、八十三年十一月二十四日，持其所有之第
    九○○○─一六○二─○四七一─八○五○號信用卡，因急須用錢，見報，打電
    話0000000號與一不知名男子接洽聯絡，到青年一路口附近，該男子即帶
    往青年一路二四四號嬅都精品服飾店，表明用信用卡貸款後負責人即表示利息計
    算方式，付款八六折，前後簽借四萬四千七百元（實借三萬八千元）、一萬零四
    百七元（實借九千元）、一萬五千三百元（實借一萬三千元），是伊先生去借的
    等語（見偵字第八一六五號偵查卷第四至六頁）。綜上証人之証述，可見證人吳
    梅菊、丙○○、甲○○及楊朝成均係見報紙廣告乃撥打0000000號電話接
    洽，再由不詳姓名女子或不詳姓名男子，帶至高雄市○○○路二四四號嬅都精品
    服飾店刷卡借款等語，而0000000號電話裝機地址為高雄市○○○路二四
    四號嬅都精品服飾店，亦有中華電信北高雄營運處服務中心八十九年六月一日北
    高股四（八九）查字第一０三二號函及市話用戶姓名及裝機地址資料表、高雄市
    政府建設局八十九高市建設二字第０一九三六三號函、營利事業登記申請書等附
    卷（見本院更二審卷第四十六、四十七頁）；另冠軍高爾夫名品店設在高雄市○○區○○路二０一號，該店使用之電話0000000號，負責人為黃文生，亦
    有中華電信南高雄營運處服務中心查詢電話用戶資料通知單及高雄市政府建設局
    九十二年六月十九日高市建設二字第０九二００一一六五二號函、營利事業登記
    申請書等附卷（見本院更三審卷第九五頁、本院卷第八七、八八、八九頁）；另
    附卷之簽帳單二張（簽帳人甲○○）及結帳單七張（見偵查卷第六、七、八、十
    二、十六～廿一頁），其上所載商號分別為嬅都精品服飾店及冠軍高爾夫，均非
    被告二人所開設之天使之屋女裝精品店，再證人即法務部調查局調查員徐正雄在
    本院前審中亦證述稱上開吳梅菊等證人是聯合信用卡處理中心提供的，亦都是在
    嬅都刷卡借款，因製作筆錄時疏忽沒有把天使之屋精品店及嬅都精品店證物及證
    人分開，故天使之屋女裝精品店部分沒有證人可查証等語 (見本院重上更三卷九
    十年十二月六日訊問筆錄），參以調查員該次執行信用卡貸款案涉案廠商有九家
    之多，其中嬅都精品服飾店、天使之屋女裝精品服飾店、冠軍高爾夫名店在報紙
    所刊登之信用卡廣告，均係各別，有調查員提出之報紙廣告可按（見本院更三卷
    第八七至九二頁），顯見上開三家商店均係各別獨立商號，並無關聯，是上開證
    人所証述之刷卡借款之情節應與本案無關，自無從採為本件論罪之証據。雖證人
    吳梅菊於八十四年四月二十八日偵查中，對檢察官訊問：「有無持信用卡向丁○○借錢？」答稱：「有，借過二次」云云，然該次庭訊檢察官僅傳訊證人，並無
    傳喚被告，有點名單及筆錄可按，且證人吳梅菊係於八十四年一月十六日至調查
    局接受訊問，與被告丁○○於八十三年十二月二十七日接受訊問期日不同，又一
    般消費者至商家消費後，或對對方面孔身材腦海有印象，鮮有知悉商家負責人姓
    名，而證人吳梅菊確曾持卡向嬅都精品商家刷卡借款，並非被告經營之天使之屋
    女裝精品店借款，已如前述，則證人吳梅菊在檢察官訊問：「有無持信用卡向丁○○借錢？」，並無當場指認被告本人情況下，所為誘導訊問之答覆，僅可證明
    證人確有持卡向嬅都精品店借款，不能認定係向天使之屋精品店之被告丁○○借
    款，況證人吳梅菊事後於法院作證中已否認有向被告丁○○刷卡借款，自不能以
    證人吳梅菊於偵查中上開證述，作為認定被告犯罪之依據，此部份被告重利等犯
    行不能證明，因公訴人認此部份與前開有罪部分，有裁判上一罪之關係，自毋庸
    另為無罪之諭知。
四、原審予以被告二人論罪科刑，固非無見。惟查：（一）被告並無對證人吳挴菊、
    甲○○、丙○○三人辦理刷卡借貸重利，原判決認定被告有此部份犯行，容有未
    合；（二）被告所為除犯重利罪外，另犯詐欺取財罪及以明知不實事項而填製會
    計憑證罪，原判決就此部分漏未論述，亦有未洽。被告上訴意旨，否認犯罪，指
    摘原判決不當，雖無理由，但原判決既有上開可議，仍應由本院將原判決撤銷改
    判。審酌被告之行為，危害社會經濟秩序，惟二人均無前科，有台灣高等法院被
    告全國前案紀錄表在卷可參，且被告所為犯行，期間非長，獲利非鉅，被告丁○○商業為負責人，主導本件犯罪，涉案情節較被告乙○○為重，及渠等犯後態度
    等一切情狀，爰各量處如主文第二項所示之刑，並均諭知易科罰金之折算標準。
    查被告行為後，刑法第四十一條易科罰金之條件及範圍已放寬，此為將來刑之執
    行問題，非刑罰法律變更，被告所處之刑，自應逕適用刑法第四十一條第一項規
    定，諭知易科罰金之折算標準。
據上論結，應依刑事訴訟法第三百六十九條第一項前段、第三百六十四條、第二百九
十九條第一項前段，刑法第二條第一項但書、第二十八條、第五十六條、第三百四十
四條、第三百三十九條第一項、第五十五條、第四十一條第一項，修正前商業會計法
第六十六第一款，罰金罰鍰提高標準條例第一條前段、第二條，判決如主文。
本案經檢察官張其主到庭執行職務。
中    華    民    國    九十二    年        七       月     十八       日
                              臺灣高等法院高雄分院刑事第七庭
                                  審判長法官  李春昌
                                        法官  黃憲文
                                        法官  莊飛宗
右正本證明與原本無異。
如不服本判決應於收受本判決後十日內向本院提出上訴書狀，其未述上訴理由者，
並得於提起上訴後十日內向本院補提理由書狀（均須按他造當事人之人數附繕本)「
切勿逕送上級法院」。
                                      書記官  張明賢
中     華     民     國      九十二      年      七      月     十八   日
附錄本判決論罪科刑法條
刑法第三百四十四條：
乘他人急迫輕率或無經驗貸以金錢或其他物品，而取得與原本不相當之重利者，處一
年以下有期徒刑、拘役或科或併科一千元以下罰金。
刑法第三百三十九條第一項：
意圖為自己或第三人不法之所有，以詐術使人將本人或第三人之物交付者，處五年以
下有期徒刑、拘役或科或併科一千元以下罰金。
修正前商業會計法第六十六第一款：
商業負責人，主辦及經辦會計人員，有左列各款情事之一者，處五年以下有期徒刑拘
役或一萬元以下罰金：
  一  以明知為不實之事項，而填製會計憑證或記入帳冊者。
  二  故意使應保存之會計憑證帳簿報表滅失毀損者。
  三  意圖不法之利益，而變造會計憑證，帳簿報表內容，或撕毀其頁數者


司法院資訊處製作；財團法人民間司法改革基金會備份。
